【裁判字號】    97,訴,168
【裁判日期】    971009
【裁判案由】    分割共有物
【裁判全文】
臺灣苗栗地方法院民事判決               97年度訴字第168號
原      告  甲○○
                        之2
訴訟代理人  蔡志忠律師
複代理人    丙○○
被      告  乙○○
                        14號.
上列當事人間請求分割共有物事件，本院於民國97年9 月25日言
詞辯論終結，判決如下：
    主    文
兩造共有坐落苗栗縣公館鄉○○段第七一七地號土地，應予分割
，分割方法為如附圖原告主張分割方案一（上圖）所示：編號Ａ
部分面積二０二六點六九平方公尺由原告取得；編號Ｂ部分面積
三七二九點四七平方公尺由被告取得。
訴訟費用由兩造依如附表所示應有部分比例負擔。
    事實及理由
一、原告主張：坐落苗栗縣公館鄉○○段第717 地號土地（下稱
    系爭土地）為兩造所共有，應有部分比例如附表所示，兩造
    就系爭土地並無不得分割之約定，亦無因物之使用目的不能
    分割之情形，然就分割方法無法達成協議，為此依法請求予
    以裁判分割。系爭土地上目前並無建物，有部分供鄰人種植
    作物，就分割方案部分，因系爭土地東側面臨3 至4 公尺寬
    之道路，請求依如附圖方案二（下圖）所示進行分割，編號
    Ａ部分由原告取得；編號Ｂ部分由被告取得等語；並聲明：
    兩造共有坐落苗栗縣公館鄉○○段第717 地號土地，應予分
    割，分割方法為如附圖方案二（下圖）所示：將編號Ａ部分
    面積2026.69 平方公尺由原告取得；編號Ｂ部分面積3729.4
    7 平方公尺由被告取得。
二、被告則以：其同意就系爭土地進行分割，然原告之父前於民
    國90年間，曾就系爭土地與被告協議分管，目前被告分管部
    分租給他人種植芋頭，原告就其分管部分則未加以利用，被
    告主張以如附圖被告主張分割方案所示進行分割，將編號Ａ
    部分面積2026.69 平方公尺分歸原告，編號Ｂ部分面積3729
    .47 平方公尺則分給被告等語，資為抗辯；並聲明：駁回原
    告之訴。
三、法院之判斷：
（一）按各共有人，得隨時請求分割共有物，但因物之使用目的
      不能分割或契約定有不分割之期限者，不在此限；又分割
      之方法，不能協議決定者，法院得因任何共有人之聲請，
      命為以原物分配於各共有人；或變賣共有物，以價金分配
      於各共有人，民法第823 條第1 項、第824 條第2 項分別
      定有明文。原告主張系爭土地為兩造所共有，應有部分比
      例如附表所示等事實，業據其提出土地登記謄本為證，並
      為被告所不爭執，應堪信為真實。又兩造間就系爭土地並
      未訂有不分割之特約，系爭土地亦無因使用目的而不能分
      割之情形，揆諸前揭法條規定，各共有人自得隨時請求分
      割共有物，而兩造間就系爭土地之分割方法既未能達成協
      議，則原告訴請法院裁判分割系爭土地，即無不合，應予
      准許。
（二）次按裁判分割共有物，屬形成判決，法院定共有物之分割
      方法，固應斟酌當事人之聲明、共有物之性質、經濟效用
      及全體共有人之利益等，而本其自由裁量權為公平合理之
      分配，但並不受當事人聲明、主張或分管約定之拘束；最
      高法院93年度台上字第1797號裁判意旨可資參照。經本院
      依職權會同兩造及苗栗縣苗栗地政事務所（下稱苗栗地政
      ）人員勘驗現場結果，系爭土地目前由被告出租他人種植
      芋頭，土地東側面臨3 至4 公尺寬道路，土地西側與同段
      697 地號土地之間有水溝，土地北側則為田埂，須另行自
      西北側經由同段663 地號土地始能與對外道路相連接，此
      有原告所提地籍圖謄本1 份、本院97年8 月22日勘驗筆錄
      1 份、當日所攝現場照片3 幀、苗栗地政測量人員所繪複
      丈成果圖1 份等件在卷可稽；而兩造均表示同意以南、北
      側之方式進行分割，由原告取得北側，被告取得南側，復
      因系爭土地東側面臨道路，為使兩造分得部分均可與東側
      道路相銜接，得以對外聯絡通行，並兼顧雙方所取得土地
      之價值，本院認為應以南、北劃分之方式進行分割，作為
      兩造分割後所取得土地概略位置之基準。
（三）
    1.被告雖陳稱原告之父前於民國90年間，曾就系爭土地與被
      告協議分管云云，並提出切結書影本1 紙為證（見本院卷
      第28頁），然查上開切結書係為訴外人即土地代書彭柏梅
      所簽立，其切結內容為彭柏梅確曾代為辦理系爭土地部分
      面積所有權移轉予原告之事宜，核與被告所稱協議分管之
      事實無關，難以證明兩造間曾就系爭土地有分管或分割之
      協議存在。又被告雖主張以如附圖被告主張分割方案所示
      進行分割，將編號Ａ部分分歸原告，編號Ｂ部分則分給被
      告，惟查：因系爭土地之地目為田，目前亦作為種植農作
      物使用，東側面臨3 至4 公尺寬道路（見本院卷第45頁下
      方照片），土地西側與同段697 地號土地之間有水溝（見
      本院卷第46頁照片），土地北側則為田埂，須另行自西北
      側經由同段663 地號土地始能與對外道路相連接，是系爭
      土地僅有東側可有較為寬敞適當之通路可直接對外通行，
      並便於耕作機械之進出，倘依被告所主張之前開方案進行
      分割，土地東側之道路全部與被告所分得部分相鄰，反觀
      原告於分割後所取得之部分將無法自東側道路對外通行，
      恐有成為袋地之虞，且兩造所分得土地之價值亦因此產生
      明顯之落差，是被告所主張上開分割方案顯然有失公允，
      並非可採。
    2.原告則主張依如附圖方案二（下圖）所示進行分割，使兩
      造於系爭土地東側臨路部分取得相等之面寬，編號Ａ部分
      由原告取得；編號Ｂ部分由被告取得；經查：此一分割方
      法雖使兩造於分割後所取得土地均可面臨東側道路，對外
      進行適當之聯絡通行，然因東側臨路部分之土地價值較西
      側部分為高，而兩造之應有部分比例並非完全相同，本院
      認為宜以兩造應有部分比例，調整分配雙方就東側臨路部
      分所取得土地之面寬，使應有部分較大者，取得較多之東
      側臨路面寬，應有部分較小者，則取得較少之東側臨路面
      寬，始符公平；經囑託苗栗地政人員測量結果，倘以兩造
      應有部分比例分配土地東側臨路面寬，應以如附圖方案一
      （上圖）所示進行分割，編號Ａ部分由原告取得，編號Ｂ
      部分由被告取得，依此一方式分配結果，原告取得土地東
      側臨路面寬尚有約10.5公尺，被告取得土地東側臨路面寬
      則有約19.5公尺，均足以對外進行適當之聯絡通行，且兩
      造取得土地之價值亦依其應有部分比例進行分配，雙方於
      分割後所取得之土地地形亦尚稱完整，得以繼續耕種使用
      ，可謂兩蒙其利，應屬較為適當公平之分割方法，爰採行
      此項分割方案，將編號Ａ部分面積2026.69 平方公尺由原
      告取得，編號Ｂ部分面積3729.47 平方公尺由被告取得，
      並判決如主文第1 項所示。
四、本件事證已臻明確，兩造所提其餘攻擊防禦方法及證據經本
    院審酌後，核與判決結果不生影響，爰不一一論述，附此敘
    明。
五、訴訟費用負擔之依據：民事訴訟法第80條之1 、第81條第2
    項。
中    華    民    國    97    年    10    月    9     日
                         民事庭法  官  邱光吾
以上正本係照原本作成
如對本判決上訴，須於判決送達後20日內向本院提出上訴狀
中    華    民    國    97    年    10    月    9     日
                                書記官  葉燕蓉
附表：
┌─────────┬────────────────┐
│   所   有   人   │    應     有     部     分     │
├─────────┼────────────────┤
│     甲○○       │          35209/100000          │
├─────────┼────────────────┤
│     乙○○       │          64791/100000          │
└─────────┴────────────────┘


司法院資訊處製作；財團法人民間司法改革基金會備份。
